臺灣高等法院臺南分院民事判決　九十年度上更(一)字第四七號　Ｊ
　　　上　訴　人　庚　○　○
　　　　　　　　　丙　○　○
　　　　　　　　　辛　○　○
　　　　 　　　 　戊　○　○.
　　　　　 　　 　己　○　○.
　　　被　上訴人　甲　○　○
　　　　　　　　　　　　　　.
　　　被　上訴人　乙　○　○
　　　訴訟代理人　丁　○　○
右當事人間請求第三人異議之訴事件，上訴人對於中華民國八十八年七月二十八日臺
灣臺南地方法院第一審判決（八十八年度訴字第五一一號）提起上訴，判決後，由最
高法院發回更審，上訴人並為部分撤回，本院判決如左：
      主      文
原判決關於駁回上訴人後開第二項之訴部分，暨訴訟費用之裁判均廢棄。
右開廢棄部分，台灣台南地方法院八十八年度執字第二二九五號返還消費借貸款強制
執行事件，就坐落台南市○區○○段五六一之八地號及同段五六一之一四地號土地上
，上訴人所有如本判決附圖所示編號甲部分、面積○‧○○○二公頃、乙部分、面積
○‧○○九八公頃、丙部分、面積○‧○○○二公頃、丁部分、面積○‧○二二○公
頃之建物，即門牌號碼分別為台南市○○路○段二一四號及二一六號房屋所為之強制
執行程序應予撤銷。
其餘上訴駁回。
第一審、第二審及發回前第三審訴訟費用由被上訴人負擔二分之一，餘由上訴人負擔
。
      事      實
甲、上訴人方面：
一、聲明：求為判決：（一）原判決廢棄。（二）台灣台南地方法院八十八年度執字
    第二二九五號返還消費借貸款強制執行事件，就上訴人等所有坐落台南市○區○
    ○段五六一之八地號、面積○‧○三二六公頃土地，及基地上建物即門牌台南市
    ○○路○段二一六號（含二一四號）房屋所有權應有部分四分之一，所為之強制
    執行程序應予撤銷。（三）第一、二審及發回前第三審訴訟費用由被上訴人等負
    擔。
二、陳述：除與第一審及發回前第二審判決記載相同者，予以引用外，另補稱略以：
（一）本件原審及　鈞院前審以強制執行法第十五條規定之第三人異議之訴，係指第
      三人就執行標的物有足以排除強制執行之權利者，而所謂就執行標的有足以排
      除強制執行之權利，係指對執行標的有所有權、典權、留置權、質權存在情形
      之一者而言（最高法院六十八年台上字第三一九○號判例參照），並以台灣台
      南地方法院八十八年度執字第二二九五號返還消費借貸款強制執行事件，所查
      封者為坐落台南市○區○○○段五六一之八地號、面積○‧○三二六公頃土地
      ，及其上建物即門牌號碼台南市○○路○段二一二號房屋所有權應有部分四分
      之一，併未保存登記建物全部，非上訴人所主張之上開土地，及同段五六一之
      一四號土地上建物，即門牌號碼台南市○○路○段二一六號房屋應有部分四分
      之一，而判決上訴人敗訴，惟：
（１）對於所查封房屋部分，被上訴人聲請台灣台南方法院查封之標的為六－四建號
      門牌號碼台南市○○路○段二一二號房屋，而債權人引導台南地方法院民事執
      行處人員到現場指封之房屋依查封筆錄記載「七、所查封之不動產據債權人指
      稱台南市○○路○段二一二號其中一部分現為鐵皮屋工廠，所有權人為李博政
      於七十五年間買得，餘為空屋」（參閱台灣台南地方法院八十八年度執字第二
      二九五號強制執行卷八十八年二月十二日查封筆錄），但六－四建號房屋依土
      地登記簿登記其主要建材為磚造，層數：一層，所有權人乙○○權利範圍四分
      之一（參閱建物登記簿謄本），很明顯現場查封之標的物房屋與土地登記簿登
      之房屋不同。
（２）本件被上訴人乙○○名下共有保存登記之建六－四號房屋，原為門牌號碼台南
      市○○路○段二一二號，面積六八‧七平方公尺，磚造壹層房屋，有台灣台南
      地方法院八十八年度執字第二二九五號返還消費借貸款強制執行卷附之建物登
      記簿謄本可稽，但現場所查封之「包括未保存登記建物全部」，即門牌號碼台
      南市○○路○段二一四號及二一六號、面積三二二平方公尺鐵架造房屋，為上
      訴人之被繼承人顏德茂所建造，由上訴人等繼承，屬上訴人等之所有物，有
      鈞院九十年度上更(二)字第四六號拆屋還地案卷可證，並有台灣台南地方法院囑
      託台南市東南地政事務所八十四年十二月八日複丈成果圖可證，被上訴人乙○
      ○共有之建號六－四號六八‧七平方公尺磚造壹層房屋早於三十年前已被拆除
      ，而門牌台南市○○路○段二一二地號是第三人博政所有之房屋，有上開強制
      執行卷八十八年二月十二日查封筆錄可稽，並經鈞院到現場勘查屬實。
（３）本件被查封之坐落台南市○區○○○段五六一之八地號、面積○‧○三二六公
      頃及同段五六一之一四地號、面積○‧○○二一公頃等二筆土地，是上訴人之
      父顏德茂於五十年六月十日向訴外人王宗懷所購買，當時因要設立藥棉工廠，
      而信託其弟顏德炎名義登記為所有人，上訴人之父顏德茂於七十四年五月十日
      死亡，上開土地及地上房屋由上訴人等繼承，均屬上訴人等所有之財產，有最
      高法院八十六年度台上字第二四一六號民事判決及九十年度台上字第一二五四
      號民事判決可證，並有買賣契約書、增值稅繳款書，證人王宗懷到庭證明附於
      　鈞院九十年上更(二)字第四六號卷可證。
（二）被上訴人甲○○聲請台灣台南地方法院民事執行處，將本件系爭房屋及乙○○
      名義之土地持分四分之一查封，被上訴人乙○○亦否認上訴人對上開房地有所
      有權存在，顯有違誤。被上訴人聲請台南地方法院民事執行處查封上訴人所有
      之車牌號碼台南市○○路○段二一四號及二一六號鐵架造房屋，顯然依法不合
      。
三、證據：除援用第一審及發回前歷審所提證據外，補提
乙、被上訴人甲○○方面：
    上訴人未於言詞辯論期日到場，其具狀之聲明、陳述如左：
一、聲明：求為判決：（一）上訴駁回。（二）第二審及發回前第三審訴訟費用由上
    訴人負擔。
二、陳述：除與第一審及發回前第二審判決記載相同者，予以引用外，另補稱略以：
（一）經查：被上訴人於台灣台南地院民事執行處八十八年度慶執源字第二二九五號
      強制執行查封之標的物，係債務人乙○○所有坐落台南市○區○○○段五六一
      －八地號土地持分四分之一，及其上建物（建號六－四）門牌號碼：台南市○
      區○○路三段二一二號房屋持分四分之一，並經民事執行處通知囑託台南市東
      南地政事務所為查封登記在案，有土地及建物登記簿謄本可稽。從而自無可能
      發生查封錯誤之情事。
（二）上訴人一再主張原保存登記之建物即建號六－四房屋已經拆除，而現場所查封
      之建物為渠等嗣後所搭建之未保存登記之建物云云。為此上訴人自應負舉證責
      任，或請求　鈞院函查台南市東南地政事務所派員至現場勘查：原保存登記之
      建物（建號：六－四）門牌號碼：台南市○區○○路三段二一二號房屋目前是
      否尚存在？有無滅失？如有滅失應否辦理滅失登記？俾資明瞭而真相大白，以
      利結案。
（三）至於被上訴人所查封之土地（虎尾寮段五六一－八地號），自無可能發生滅失
      之情形，且土地為不動產，依民法第七百五十八條規定：「不動產物權依法律
      行為而取得、設定、喪失及變更者，非經登記不生效力」又土地法第四十三條
      規定：「依本法所為之登記，有絕對效力」。故本件所查封之土地自無可能發
      生查封錯誤之情事（上訴人對土地部分似不爭執）。
（四）至於上訴人所稱渠等與乙○○等間之民事訴訟，無論判決結果如何，均不能對
      系爭不動產所有權有所認定，即均不能動搖上開土地及建物登記簿謄本登記之
      效力。故無等待其判決確定結果之必要。
三、證據：援用第一審及發回前歷審所提證據。
丙、被上訴人乙○○方面：
一、聲明：求為判決：（一）上訴駁回。（二）第二審及發回前第三審訴訟費用由上
    訴人負擔。
二、陳述：除與第一審及發回前第二審判決記載相同者，予以引用外，另補稱略以：
    被上訴人對於上訴人主張系爭房屋係上訴人所有的事實不爭執，本件亦與伊無關
    ，本件房子實係上訴人等未經伊等同意自行搭建，其中部分牆壁仍保留以前房屋
    之殘餘部分。至於門牌號碼二一二號房屋是否有拆除，伊不清楚；被上訴人甲○
    ○確有查封到上訴人之房子。
三、證據：援用第一審及發回前歷審所提證據。
丁、本院依職權調閱台灣台南地方法院八十八年度執字第二二九五號執行卷宗。
      理      由
一、本件被上訴人甲○○經合法通知無正當理由不到場，核無民事訴訟法第三百八十
    六條各款所列情形，准依上訴人聲請，由其一造辯論而為判決。
二、本件上訴人起訴主張：坐落台南巿虎尾寮段五六一之八地號，面積○‧○三二六
    公頃及同段五六一之一四地號，面積○‧○○二一公頃土地，係伊先父顏德茂於
    民國五十年六月十日向訴外人王宗懷所購買，並在其上蓋建門牌號碼為台南巿東
    門路三段二一四號及二一六號房屋，伊先父顏德茂於七十四年五月十日亡故，系
    爭土地及房屋均由伊等繼承，被上訴人甲○○竟聲請原審法院民事執行處以八十
    八年度執字第二二九五號查封系爭五六一之八地號土地，及前開房屋所有權應有
    部分四分之一，爰依強制執行法第十五條規定，求為就系爭五六一之八地號土地
    （其中就五六一之十四地號土地部分，於本審中撤回）及前開門牌號碼台南巿東
    門路三段二一四號及二一六號房屋所為之強制執行程序予以撤銷之判決。
三、被上訴人乙○○自認系爭台南巿東門路三段二一四號及二一六號房屋係上訴人之
    父所搭建，且執行債權人所指封之房屋中，確有部分係上訴人等所有房屋等語；
    至於被上訴人甲○○則以：上訴人與乙○○間拆屋還地民事判決，並非形成判決
    ，並無民法第七百五十九條所謂於登記前已取得不動產物權可言；且上訴人係主
    張台南市○○路○段二一四、二一六號房屋係其所有，但本件所查封之標的物為
    台南巿東門路三段二一二號房屋包括未保存登記建物全部，與上訴人無涉，上訴
    人欲排除強制執行為無理由等情詞，資為抗辯。
四、查：
（一）本件被上訴人即債權人甲○○以台灣台北地方法院北院義八十八民執庚八六一
      字第三一四七號債權憑證為執行名義，聲請原審法院民事執行處就被上訴人即
      債務人乙○○所有不動產為強制執行，經原審法院以八十八年度執字第二二九
      五號受理在案後，除以八十八南院慶執源字第二二九五號函囑託台南市東南地
      政事務所，就坐落台南市○區○○○段五六一之八地號、面積０．０三二六公
      頃土地，及其上建物即門牌台南市○○路○段二一二號房屋所有權應有部分四
      分之一辦理查封登記外，並定期於八十八年二月十二日由被上訴人甲○○導引
      至不動產所在地現場查封，並據被上訴人指稱：台南市○○路○段二一二號（
      房屋），其中一部分現為鐵皮屋，所有權人為李博政，於七十五年間買得，餘
      為空屋，其執行不動產標的附表之建物備考欄並明確記載：「包括未保存登記
      建物」，且執行程序因上訴人供擔保而停止執行，尚未終結者，此有上開債權
      憑證、囑託查封登記函、查封筆錄、執行不動產附表等件附於原審法院八十八
      年度執字第二二九五號執行卷宗，經本院依職權調取上開執行卷宗查明屬實。
（二）又執行法院受理八十八年度執字第二二九五號執行事件，對系爭執行標的物不
      動產所實施之強制執行方法，係粘貼該院四三九九號查封公告於門牌號碼二一
      四號之鐵捲門上右側乙節，並經本審受命法官於九十一年三月二十八日現場履
      勘時，查明屬實並記明筆錄，有前開勘驗筆錄及上訴人提出而為被上訴人乙○
      ○所不爭之現場照片在卷可按（本審卷第九十頁至九三頁、第一０二頁至第一
      ０五頁）。
（三）再坐落台南市○區○○○段五六一之八地號、建、面積○‧○○三二六公頃、
      同段五六一之一四地號、建、面積○‧○○二一公頃（由原五六一之八號分出
      ）土地上，現有鐵厝房屋一座，其坐落土地地號、面積，詳如本判決附圖所示
      之甲、乙、丙、丁。被上訴人乙○○與其他土地共有人顏士傑、丁○○、顏伯
      芬另案主張：「坐落台南市○區○○○段五六一之八地號、面積○‧○三二六
      公頃、同段五六一之一四地號、面積○‧○○二一公頃（由原五六一之八號分
      出）土地，及五六一之八地號土地上，原門牌號碼台南市○○路四五五號（門
      牌整編為台南市○○路○段二一二號）、建號：六之四號之房屋，原係伊之被
      繼承人顏德炎所有，因曾將該房地無償借與其兄顏德茂使用，詎顏德茂嗣後竟
      未經顏德炎同意，自拆除上開地上建號六之四號房屋，另行搭建如本判決附
      圖所示甲、乙、丙、丁部分鐵厝房屋於其上，因顏德茂已死亡，系爭鐵厝房屋
      已由繼承人庚○○、丙○○、辛○○、戊○○、己○○共同繼承而無權占有」
      ，而請求拆屋還地一案，經本院九十年度上更(二)字第四六號判決被上訴人乙○
      ○及訴外人顏士傑等人勝訴在案（尚未確定）乙節，亦有上開九十年度上更(二)
      字第四六號判決正本在卷可參（本審卷第一一一頁至第一二八頁）。
    綜上，本件執行法院囑託地政機關辦理查封登記者，雖僅就坐落台南市○區○
    ○○段五六一之八地號、建、面積○‧○○三二六公頃土地所有權應有部分四分
    之一、門牌號碼台南市○○路○段二一二號、建號：六之四號之房屋所有權應
    有部分四分之一範圍為執行，然其定期於八十八年二月十二日由被上訴人甲○○
    導引至不動產所在地現場查封，其所查封之標的物中，則包括「一部分現為鐵皮
    屋」，已如前述，參以執行筆錄既已明確記載執行不動產標的物包括「未保存登
    記建物」，及執行法院之四三九九號查封公告實際粘貼於門牌號碼二一四號房屋
    之鐵捲門上右側，併如本判決附圖所示甲、乙、丙、丁建物面積合計為三百二十
    二平方公尺（原審卷第十四頁），與本件強制執行查封之土地面積三百二十六平
    方公尺相當等情以觀，上訴人主張執行法院前開強制執行之效力已及於門牌號碼
    台南市○○路○段二一四、二一六號房屋者，與實情相符，應堪採信，被上訴人
    甲○○抗辯執行法院僅係就東門路三段二一二號房屋為強制執行云云，即無足採
    。
五、按第三人就執行標的物有足以排除強制執行之權利者，得於強制執行程序終結前
    ，向執行法院對債權人提起異議之訴。如債務人亦否認其權利時，並得以債務人
    為被告，強制執行法第十五條定有明文；又該條規定之第三人異議之訴，係指第
    三人就執行標的物有足以排除強制執行之權利者；而所謂就執行標的物有足以排
    除強制執行之權利，係指對執行標的物有所有權、典權、留置權、質權存在情形
    之一者，並經最高法院著有六十八年台上字第三一九０號判例可資參照。查：
（一）本件上訴人固主張系爭坐落台南巿虎尾寮段五六一之八地號，面積○‧○三二
      六公頃土地係伊先父顏德茂於五十年六月十日向訴外人王宗懷所購買，並在其
      上蓋建門牌號碼為台南巿東門路三段二一四號及二一六號房屋云云；惟就其中
      系爭五六一之八地號土地部分，其所有權人確係被上訴人蔡秀秀、顏士傑、丁
      ○○、顏伯芬等四人因繼承而分別共有，所有權應有部分各四分之一者，此有
      被上訴人甲○○提出而為上訴人所不爭之系爭五六一之八地號土地登記謄本在
      卷可參（本院卷第四九頁），是不論上訴人主張者是否為真實，然其被繼承人
      顏德茂因買賣之法律行為，既未依民法第七百五十八條規定辦理土地所有權取
      得登記，尚不生不動產物權取得效力，此外上訴人復未提出任何其他積極事證
      ，足資證明有何足以排除本件強制執行之權利情形，其空言主張對於土地部分
      有排除本件強制執行之權利云云，即無足採。
（二）至於就坐落台南市○區○○段五六一之八地號及同段五六一之一四地號土地上
      ，如本判決附圖所示編號甲部分、面積○‧○○○二公頃、乙部分、面積○‧
      ○○九八公頃、丙部分、面積○‧○○○二公頃、丁部分、面積○‧○二二○
      公頃之建物，即門牌號碼分別為台南市○○路○段二一四號及二一六號之鐵厝
      房屋，係上訴人之被繼承人顏德茂未經訴外人顏德炎同意，將原有建號六之四
      號之建物拆除後，重新搭建者，已如前述，就系爭台南市○○路○段二一四號
      及二一六號之鐵厝房屋，既係訴外人顏德茂自己出資建築之建物，不因其是否
      為違章建築，及將來能否登記，均得原始取得該建物之所有權，則上訴人等因
      被繼承人顏德茂死亡後，因繼承而取得系爭二一四、二一六號房屋所有權，亦
      不待登記得因繼承而當然取得房屋之不動產物權，此從民法第七百五十九條之
      反面解釋甚明，是上訴人確係系爭台南市○○路○段二一四號及二一六號鐵厝
      房屋之所有權人，原審法院八十八年度執字第二二九五號強制執行事件，亦確
      係已對於系爭房屋為查封之強制執行行為，則上訴人於本件強制執行程序尚未
      終結前，提起本件第三人異議之訴，以排除不利於上訴人等之強制執行程序，
      就房屋部分，即無不合。
六、綜前所述，上訴人本於第三人異議之訴請求權，求為就系爭五六一之八地號土地
    （其中五六一之十四地號土地部分於本審撤回）及其上（基地為台南市○區○○
    段五六一之八及同段五六一之一四等二筆地號土地）如本判決附圖所示編號甲部
    分、面積○‧○○○二公頃、乙部分、面積○‧○○九八公頃、丙部分、面積○
    ‧○○○二公頃、丁部分、面積○‧○二二○公頃之建物，即門牌號碼分別為台
    南市○○路○段二一四號及二一六號房屋所為之強制執行程序予以撤銷之判決，
    就房屋部分，於法尚無不合，應予准許，超過上開部分之請求，即非有據，不應
    准許。就上開應准許部分，原審未遑詳察，遽為上訴人敗訴之判決，自有可議，
    上訴人上訴意旨指摘原判決不當，求予廢棄改判，為有理由，爰由本院予以廢棄
    改判如主文第二項所示；至於上訴人之請求不應准許部分，原判決為上訴人敗訴
    之判決，經核於法並無不合，上訴意旨求予廢棄改判，為無理由，應駁回其上訴
    。
七、本件事證已臻明確，兩造其餘攻擊防禦方法之陳述，均與判決結果並無影響，爰
    不一一論述，併此敘明。
八、據上論結，本件上訴為一部有理由、一部無理由，依民事訴訟法第四百四十九條
    第一項、第四百五十條、第四百六十三條、第三百八十五條第一項前段、第七十
    九條但書、第七十八條、第八十五條第一項前段，判決如主文。
中　　　華　　　民　　　國　　九十一　　年　　　七　　　月　　　十二　　日
　　　 　　　　　　　　　　 　　　　臺灣高等法院臺南分院民事第二庭
~B1審判長法官　吳　　志　　誠
~B2　　　法官　李　　素　　靖
~B3　　　法官　李　　文　　賢
右為正本係照原本作成。
不得上訴。
中　　　華　　　民　　　國　　九十一　　年　　　七　　　月　　　十五　　日
~B法院書記官　劉　　清　　洪
